臺灣臺中地方法院民事判決　　　　　　100年度家訴字第485號
原　　　告　陳環慧
訴訟代理人　王玉如律師
被　　　告　鄭金水
上列當事人間請求返還不當得利事件，本院於民國一百年十一月
三日言詞辯論終結，判決如下：
    主      文
被告應給付原告新臺幣捌拾貳萬玖仟貳佰拾肆元，及自民國一
百年六月二十八日起至清償日止，按年息百分之五計算之利息。
訴訟費用由被告負擔。
本判決第一項，於原告以新臺幣貳拾柒萬陸仟肆佰壹拾壹元為被
告供擔保後，得為假執行。但被告如以新台幣捌拾貳萬玖仟貳佰
拾肆元為原告供擔保後，得免為假執行。
    事實及理由
壹、原告主張：兩造於民國八十七年十月三十日結婚，並育有未
    成年子女鄭仲倫（男、八十七年十一月十六日生）一人。嗣
    兩造於八十九年三月十三日協議離婚，並約定子女鄭仲倫權
    利義務之行使或負擔由原告任之。詎被告自雙方辦妥離婚登
    記迄今，十餘年來對子女鄭仲倫之生活置之不理，均由原告
    獨力負擔扶養費用，被告從未支付分文。而被告既為鄭仲倫
    之父，依法即對其有扶養義務，原告自得爰依民法不當得利
    之法律關係，訴請被告給付原告代墊之扶養費。依行政院主
    計處編印之臺灣地區家庭收支調查報告，每年度臺中縣（改
    制前）平均每人每月之消費支出作為計算子女鄭仲倫扶養費
    之基準，且參酌兩造身分及經濟能力，依一比一之比例分擔
    鄭仲倫之扶養費，則被告自八十九年三月十四日兩造離婚翌
    日起至一百年五月三十一日止，共計十一年二個又十八日，
    應給付鄭仲倫扶養費用共計九十八萬九千四百七十二元（計
    算方式如附表），爰依不當得利之法律關係請求被告給付原
    告為其代墊子女扶養費用等語，並聲明：一、被告應給付原
    告九十八萬九千四百七十二元及自起訴狀繕本送達被告翌日
    （一百年六月二十八日）起至清償日止，按年息百分之五計
    算之利息。二、原告願供擔保，請准宣告假執行。
貳、被告則以：兩造協議離婚時，約定扶養權及監護權均由原告
    負責，被告不得有異議，故被告即未給付扶養費。被告目前
    須扶養年逾八十歲之父親及二名現年分別四歲、六歲之子女
    尚須負擔貸款，而被告從事製茶工作，收入不定，日薪約二
    千五百元，一年頂多三個月之工作天，故經濟能力無法依原
    告之請求給付。被告願以每月三千元支付扶養費等語，資為
    抗辯。
、得心證之理由：
一、原告主張兩造原為夫妻關係，並育有未成年子女鄭仲倫一人
    ，嗣兩造於八十九年三月十三日協議離婚，並約定鄭仲倫權
    利義務之行使或負擔由原告任之，被告自離婚後迄今均未曾
    負擔鄭仲倫之扶養費等事實，有戶籍謄本、離婚協議書在卷
    可稽，且為被告所不爭執，堪信為真實。
二、按父母對於未成年子女，有保護及教養之權利義務，民法第
    一千零八十四條第二項定有明文。所謂保護及教養之權利義
    務，包括扶養在內。自父母對未成年子女行使或負擔保護及
    教養之權利義務本質言，此之扶養義務應屬生活保持義務，
    與同法第一千一百十四條第一款所定直系血親相互間之扶養
    義務屬生活扶助義務尚有不同，故未成年子女請求父母扶養
    ，自不受民法第一千一百十七條第一項規定之限制，即不以
    不能維持生活而無謀生能力為限（最高法院九十二年度臺上
    字第二一九號判決意旨參照）。次按父母對於未成年子女之
    扶養義務，不因結婚經撤銷或離婚而受影響，民法第一千一
    百十六條之二定有明文。是父母對於未成年子女之扶養義務
    ，就其中保護教養費用之負擔，即生活保持義務，並不以有
    親權為前提，是我國顯然採取親權（監護）與扶養分離制度
    ，亦即父母離婚後，不具親權之一方，對於未成年子女之扶
    養義務，不因未行使負擔未成年子女之權利義務而免除。復
    按扶養之程度，應按受扶養權利者之需要，與負扶養義務者
    之經濟能力及身分定之；負扶養義務人有數人，而其親等同
    一時，應各依其經濟能力分擔義務，民法第一千一百十九條
    、第一千一百十五條第三項分別定有明文。再按無法律上之
    原因而受利益，致他人受損害者，應返還其利益，雖有法律
    上原因，而其後已不存在者，亦同，民法第一百七十九條定
    有明文，而扶養義務人履行其本身之扶養義務，致他扶養義
    務人得因此不必盡其應盡之扶養義務而受有利益，此時他扶
    義務人所受之利益為「免履行扶養義務」之利益，而為履行
    扶養義務者即因逾其原應盡之義務，而受有損害，兩者間即
    有因果關係存在。父母之一方為撫育未成年子女所給付之保
    護教養費用，如逾其原應負擔之部分時，自可依不當得利之
    法律關係向他方請求返還（最高法院九十二年度台上字第一
    六九九號判決參照）。是本件被告自與原告離婚後，即未支
    付子女鄭仲倫之扶養費用，則原告依不當得利之法律關係，
    請求被告償還其代墊被告應負擔之扶養義費用，即有理由。
三、本件被告既為未成年子女鄭仲倫之父親，對其即負有扶養義
    務，惟被告長期未負擔未成年子女鄭仲倫之扶養費，已如前
    述。經本院審酌兩造之年齡、職業及收入情形，並依職權利
    用稅務電子閘門查詢之財產所得資料：原告九十九年度所得
    給付總額為四元，九十八年度所得給付總額為一千一百四十
    三元，九十七年度所得給付總額為二萬六千零三十一元，名
    下有房屋一間、土地一筆；被告九十九年度所得給付總額為
    四萬九千三百四十元，九十八年度所得給付總額為二百八十
    八元，九十七年度所得給付總額為三百四十三元等情，堪認
    兩造並非無資力之人，而子女鄭仲倫與原告同住照顧，原告
    實際負責子女鄭仲倫之生活照顧及生活費用支出，原告所付
    出之勞力亦可評價為扶養費之一部，故原告及被告對於鄭仲
    倫扶養費用之負擔以一比一之比例為適當。
四、再者，縱原告就其於上開期間已實際支出子女鄭仲倫之扶養
    費用部分，未能提出確切支出單據憑證，惟衡以父母扶養子
    女多未留有支出單據之常情，及原告為子女鄭仲倫之生母，
    亦與之同住，原告確實有支出扶養費用，當屬無疑，是此等
    單據之欠缺不應構成原告請求被告返還支出扶養費之障礙，
    自應由法院審酌一切情況，依所得心證定其數額。經參酌行
    政院主計處編印之臺灣地區家庭收支調查報告，其每年發布
    之『家庭收支調查報告』中，經常性支出包括消費性支出及
    非消費性支出，其項目已經包括食衣住行育樂等生活範圍並
    且有居住區域之劃分，應該是目前較能正確反映國民生活水
    準之數據，從而，按主計處之家庭收支調查報告之統計資料
    乃利用統計方法及研究分析所得之客觀數據，透過統計資料
    可反應社會真象及趨勢，以此標準，自較客觀，且正確反映
    國民生活水準之數據，而此標準不分成年人與未成年人一般
    日常生活之消費支出，並以未成年子女目前居住之區域所作
    成之家庭收支調查報告內容為數據，固非無反映國民生活水
    準之功能。惟衡諸目前國人貧富差距擴大，且漸有Ｍ型化社
    會之趨勢，在財富集中於少數人之情況下，若以該調查報告
    所載之統計結果作為支出標準，如非家庭收入達中上程度者
    ，恐難以負荷。參酌陳環慧與相對人前述財產資料，如以前
    揭家庭收支調查報告內容作為渠等扶養子女所需之標準，顯
    然過高。本院衡酌渠等身分地位及經濟能力，認以每月一萬
    三千元作為子女扶養所需之標準，較為妥適。則原告得依不
    當得利之規定，請求被告返還自八十九年三月十四日至一百
    年五月三十一日之扶養費用合計八十七萬四千七百七十四元
    【計算式：（13,000元2）×134月＋（13,000元2）×
    （1831）日＝874774元，元以下四捨五入】。據此，原告
    僅請求被告給付八十二萬九千二百三十四元，及自起訴狀繕
    本送達翌日起即自一百年六月二十八日起至清償日止，按年
    息百分之五計算之利息，並未逾上開數額，應予准許。
五、原告聲請宣告假執行，核無不合，爰就原告勝訴部分酌定相
    當之擔保金額宣告之。又本院既准原告假執行，為衡平起見
    ，並依民事訴訟法第三百九十二條之規定，併准被告於假執
    行程序實施，為原告預供擔保，得免為假執行。
肆、本件事證已臻明確，兩造其餘攻擊防禦方法及證據資料，核
    與本件判決結果不生影響，毋庸一一論述，併予敘明。
伍、訴訟費用負擔之依據：民事訴訟法第七十八條。
中    華    民    國   100    年    11    月    24    日
                  家事法庭      法  官  簡賢坤
以上正本係照原本作成。
如對本判決上訴，須於判決送達後二十日之不變期間內，向本院
提出上訴狀。
如委任律師提起上訴者，應一併繳納上訴審裁判費。
中    華    民    國   100    年    11    月    24    日
                                書記官  賴淵瀛
附表一：（金額單位：新臺幣元，元以下四捨五入）
┌──┬──────┬─────────┬──────────┐
│年度│台中縣平均每│  請  求  期  間  │      金      額    │
│    │人月消費支出│                  │                    │
├──┼──────┼─────────┼──────────┤
│ 89 │13,209      │89.3.14~89.12.31  │(13,209×18÷31)＋  │
│    │            │                  │(13,209×9)＝126,551│
├──┼──────┼─────────┼──────────┤
│ 90 │13,168      │90.1.1~90.12.31   │13,168×12＝158,016 │
├──┼──────┼─────────┼──────────┤
│ 91 │13,675      │91.3.1~91.12.31   │13,675×12＝164,110 │
├──┼──────┼─────────┼──────────┤
│ 92 │14,217      │92.1.1~92.12.31   │14,217×12＝170,604 │
├──┼──────┼─────────┼──────────┤
│ 93 │14,689      │93.1.1~93.12.31   │14,689×12＝176,268 │
├──┼──────┼─────────┼──────────┤
│ 94 │14,698      │94.1.1~94.12.31   │14,698×12＝176,376 │
├──┼──────┼─────────┼──────────┤
│ 95 │15,342      │95.1.1~95.12.31   │15,342×12＝184,104 │
├──┼──────┼─────────┼──────────┤
│ 96 │15,783      │96.1.1~96.12.31   │15,783×12＝189,396 │
├──┼──────┼─────────┼──────────┤
│ 97 │15,639      │97.1.1~97.12.31   │15,639×12＝187,668 │
├──┼──────┼─────────┼──────────┤
│ 98 │15,110      │98.1.1~98.12.31   │15,110×12＝181,320 │
├──┼──────┼─────────┼──────────┤
│ 99 │14,522      │99.1.1~99.12.31   │14,522×12＝174,264 │
├──┼──────┼─────────┼──────────┤
│100 │14,522      │100.1.1~100.5.31  │14,522×5＝72,610   │
├──┴──────┴─────────┴──────────┤
│以上合計1,658,468元，由兩造各負擔1/2，被告應負擔829,234元。 │
│（備註：主計處尚未公布100年度每人每月平均消費支出，本附表關 │
│  於該年度之標準援用99年之數據）                            │
└──────────────────────────────┘